【裁判字號】    99,上訴,290
【裁判日期】    990427
【裁判案由】    毒品危害防制條例
【裁判全文】
臺灣高等法院臺南分院刑事判決         99年度上訴字第290號
上  訴  人
即  被  告  甲○○
上列上訴人因違反毒品危害防制條例案件，不服臺灣臺南地方法
院99年度訴字第2號中華民國99年1月29日第一審判決（起訴案號
：臺灣臺南地方法院檢察署98年度毒偵字第2415號），提起上訴
，被告就犯罪事實為有罪陳述，經本院裁定適用簡式審判程序，
茲判決如下：
    主  文
上訴駁回。
    事  實
一、甲○○前於民國（下同）93年間因施用毒品違反毒品危害防
    制條例案件，經臺灣臺南地方法以93年度毒聲字第 454號裁
    定令入勒戒處所觀察勒戒後，認無繼續施用毒品傾向，由臺
    灣臺南地方法院檢察署檢察官以93年度毒偵字第 841號於93
    年 9月13日為不起訴處分確定，又於94年間仍施用毒品違反
    毒品危害防制條例案件，經臺灣臺南地方法院95年2月7日以
    94年度訴字第1475號判決有期徒刑八月確定，嗣經減刑，於
    95年12月17日執行完畢出監，最近一次再因竊盜罪，經臺灣
    臺南地方法院於96年12月20日以96年度簡上字第 485號判處
    有期徒刑五月，減為二月十五日確定，於97年 2月19日入監
    執行，並於97年5月4日因徒刑執行完畢出監。詎其猶不知悔
    改，於上開施用毒品案件執行完畢釋放後五年內，竟基於施
    用第一級毒品海洛因之犯意，於98年10月23日下午 3時多許
    ，其在台南市○○路○段330巷28號住處，以針筒注射之方式
    ，施用第一級毒品海洛因一次。嗣甲○○於98年10月23日16
    時許，在台南市○○路 442巷內崑山中學圍牆旁停車場內，
    為警盤查臨檢，扣得其所有之海洛因 1小包（含袋重0.38公
    克，驗前淨重0.095公克、驗後淨重0.086公克）及供施用毒
    品使用之注射針筒1支（已拆封）。
二、案經台南市警察局第五分局報告臺灣臺南地方法院檢察署檢
    察官偵查起訴。
    理  由
壹、程序方面
一、按除被告所犯為死刑、無期徒刑、最輕本刑為三年以上有期
    徒刑之罪或高等法院管轄第一審案件者外，於前條第一項程
    序進行中，被告先就被訴事實為有罪之陳述時，審判長得告
    知被告簡式審判程序之旨，並聽取當事人、代理人、辯護人
    及輔佐人之意見後，裁定進行簡式審判程序，刑事訴訟法第
    273條之1第1項定有明文。又依刑事訴訟法第273條之2 規定
    ，簡式審判程序之證據調查，不受第159條第 1項、第161條
    之2、第161條之3 、第163條之1及第164條至第170條規定之
    限制。
二、查本件被告甲○○所犯為死刑、無期徒刑、最輕本刑三年以
    上有期徒刑以外之罪，亦非屬高等法院管轄之第一審案件，
    而被告於本院審理時，已就犯罪事實為有罪陳述（本院卷第
    21頁），又核被告所犯非屬前揭法條所規定之案件，經本院
    依法裁定進行簡式審判程序（本院卷第22頁），是本案之證
    據調查，依同法第273條之2規定，不受同法第159條第1項、
    第161條之2、第161條之3、第163條之1，及第164條至第170
    條所規定證據能力認定及調查方式之限制，合先敘明。
貳、認定犯罪事實所憑之證據及理由
一、上開犯罪事實，業據上訴人即被告甲○○於原審及本院審理
    中均坦承不諱，且被告於98年10月23日為警查獲後，經採尿
    送驗結果，確呈海洛因進入人體代謝分解後之嗎啡、可待因
    陽性反應乙節，有採驗尿液同意書暨送驗尿液及年籍對照表
    、長榮大學尿液確認報告各一件在卷可稽（警卷第 8頁，偵
    查卷第18頁）。按海洛因係由嗎啡經化學合成而製得，經注
    射進入人體後，因代謝而分解又生成嗎啡，因此施打海洛因
    後，由尿液檢驗結果仍為嗎啡反應，核屬科學上正常合理現
    象，此有行政院衛生署管制藥品管理局95年 6月29日管檢字
    第0950007080號函文可參，則被告為警於98年10月23日查獲
    時採尿送驗結果，其尿液代謝物中檢出嗎啡陽性反應，依上
    開說明，足認被告自白其施用海洛因乙節應屬實情。此外，
    被告於98年10月23日16時許，在台南市○○路 442巷內崑山
    中學圍牆旁停車場內，為警盤查臨檢，並扣得被告所有之海
    洛因1小包（含袋重0.38公克，驗前淨重0.095公克、驗後淨
    重0.086公克）及供施用毒品使用之注射針筒1支（已拆封）
    ，而上開查扣之毒品，經台南市警察局第五分局初步檢驗結
    果：呈嗎啡、海洛因反應，有該分局毒品初步檢驗報告書可
    憑（警卷第 9頁），再送請高雄市凱旋醫院檢驗結果亦檢出
    海洛因成分，有該院濫用藥物成品檢驗鑑定書附卷可稽（偵
    查卷第 7頁）。至本案被告施用海洛因之時間，據其於原審
    法院自白：我是98年10月23日下午兩點多至三點多，大概是
    查獲前一個鐘頭左右，我是以針筒注射施用，扣案毒品海洛
    因及針筒都是我的，針筒用來注射毒品用等語（原審卷第14
    頁），於本院審理時先稱是在98年10月21、22日，後改稱應
    以其在原審法院所承認之施用時間為正確（本院卷第23、24
    頁），又參以，被告於警詢時並供承：警方所查扣之針筒是
    本日（10月23日）15時在南市○○路某西藥房買的，海洛因
    亦是本日15時左右，我在南市○○路遇到一綽號「阿忠」之
    舊識，他免費請我的等語（警卷第 2頁）。準此可見，被告
    應在其所自承98年10月23日16時許查獲前約 1小時，並在其
    於15時購得注射針筒及取得海洛因之後施用海洛因，是本案
    被告施用第一級毒品海洛因之時間應係在98年10月23日15時
    多，應足認定。
二、綜上開補強證據，已足資擔保證明被告任意性自白之真實性
    ，應認與犯罪事實相合，可信為真實。從而，本件事證明確
    ，被告施用第一級毒品海洛因之犯行，洵堪認定。
三、又按92年7月9日修正公布、93年1月9日施行之毒品危害防制
    條例第20條、第23條將施用毒品之刑事處遇程序，區分為「
    初犯」及「5年內再犯」、「5年後再犯」；依其立法理由之
    說明：「初犯」，經觀察、勒戒或強制戒治後，應為不起訴
    處分或不付審理之裁定，經觀察、勒戒或強制戒治執行完畢
    釋放後，「 5年內再犯」者，因其再犯率甚高，原實施之觀
    察、勒戒及強制戒治既已無法收其實效，爰依法追訴或裁定
    交付審理，至於經觀察、勒戒或強制戒治執行完畢釋放後，
    「 5年後再犯」者，前所實施之觀察、勒戒或強制戒治已足
    以遮斷其施用毒品之毒癮，為期自新及協助其斷除毒癮，仍
    適用「初犯」規定，先經觀察、勒戒或強制戒治之程序。從
    而依修正後之規定，僅限於「初犯」及「5年後再犯」2種情
    形，始應先經觀察、勒戒或強制戒治程序；倘被告於 5年內
    已再犯，經依法追訴處罰，縱其第3次（或第3次以上）再度
    施用毒品之時間，在初犯經觀察、勒戒或強制戒治執行完畢
    釋放5年以後，已不合於「5年後再犯」之規定，且因已於「
    5 年內再犯」，顯見其再犯率甚高，原實施觀察、勒戒或強
    制戒治，已無法收其實效，即應依該條例第10條處罰，至第
    3次（或第3次以上）施用毒品之時間，是否宜有期間限制？
    以多久為適宜？則分屬刑事政策、專門醫學之範圍，非審判
    機關所能決定，有待循立法途徑解決（最高法院95年5月9日
    95年度第7次刑事庭會議決議及97年9月9日97年度第5次刑事
    庭會議決議意旨參照）。
四、查本件被告前於93年間因施用毒品違反毒品危害防制條例案
    件，經臺灣臺南地方法以93年度毒聲字第 454號裁定令入勒
    戒處所觀察勒戒後，認無繼續施用毒品傾向，由臺灣臺南地
    方法院檢察署檢察官於93年9月13日以93年度毒偵字第841號
    為不起訴處分確定，又於94年間仍施用毒品違反毒品危害防
    制條例案件，經臺灣臺南地方法院95年2月7日以94年度訴字
    第1475號判決有期徒刑八月確定，嗣經減刑，於95年12月17
    日執行完畢出監等情，有臺灣高等法院被告前案紀錄表在卷
    可稽。基上所述，被告前既曾因施用毒品案件，經觀察、勒
    戒執行完畢釋放後之五年內，再犯施用毒品罪，復於本件案
    發時點更犯施用毒品罪，即非屬毒品危害防制條例第20條第
    3項所規定之「5年後再犯」之情形，揆諸上開最高法院決議
    及裁判意旨，縱其本次所犯施用毒品案件距初犯經觀察、勒
    戒程序執行完畢已逾五年，仍應依毒品危害防制條例第23條
    第2項，予以論科。
五、至被告上訴意旨雖以：被告患有永久性之僵直性脊椎炎與持
    續性睡眠功能障礙，前所涉毒品案件經判刑入監執行完畢後
    ，因前揭脊椎炎頻頻發作，且發作時伴隨著難以忍受之疼痛
    ，故被告再次利用第一級毒品來抑制疼痛，而被告自97年 6
    月30日自行至國立成功大學附設醫院參加美沙冬減害門診，
    絕非如原審所述被告戒毒之意志薄弱，依規定應可緩起訴，
    繼續為美沙冬治療云云。惟查：
  (一)按毒品危害防制條例第21條規定：犯毒品危害防制條例第10
    條之罪者，於犯罪未發覺前，自動向行政院衛生署指定之醫
    療機構請求治療，而於治療中經查獲之被告，應由檢察官為
    不起訴之處分，所謂「依前項規定治療中經查獲」，係指依
    該條第 1項規定，犯同條例第10條之罪者，於犯罪未發覺前
    ，自動向行政院衛生署指定之醫療機構請求治療，而於治療
    中始經查獲該項未發覺之犯罪而言，於治療中再犯施用毒品
    之罪而被查獲者，並不包括在內。又按毒品危害防制條例第
    21條係鼓勵施用毒品者，在未被查獲前，主動向醫療機構請
    求使用合法藥物取代及減輕對毒品依賴之治療方式，代替由
    刑事司法程序之觀察勒戒、強制戒治，達到戒斷毒癮之目的
    。故對治療中被查獲者予以寬典，顯係指於請求治療前之施
    用行為，並非指凡在治療中又繼續施用毒品之行為，均有該
    條之適用，否則一面自動向醫療機構請求治療戒除毒癮，另
    在治療期間又恣意施用毒品，如遭查獲則以同條例第21條第
    2項規定藉資免責，顯非立法本意；又因該條第2項係規定「
    依前項規定治療中經查獲之被告……」，而同條第 1項規定
    是指犯罪未發覺前請求治療之該次犯罪，從而該條第 2項但
    書所指「但以一次為限」，依法條之文意，應認犯罪未發覺
    前請求治療，於治療中被查獲治療前所犯該次施用毒品犯行
    ，可依該條第 2項為不起訴處分或不付審理之裁定，但以一
    次為限，嗣後如再行施用毒品，即不得因於未被發覺前請求
    治療，於治療中被查獲治療前之該次施用毒品犯行，而得援
    用該條第 2項為不起訴處分或不付審理之裁定（最高法院97
    年度台上字第1893號及99年度台上字第 961號判決意旨分別
    參照）。
  (二)查被告固曾於97年 6月30日前往國立成功大學醫學院附設醫
    院接受美沙冬替代療法，有該院診斷證明書可稽（見偵查卷
    第25頁），惟其既係於治療中之98年10月23日再施用第一級
    毒品海洛因犯行而經警於同日查獲，按諸前揭說明，自無毒
    品危害防制條例第21條第 2項之適用。是被告執此抗辯，希
    望以繼續接受美沙冬替代療法而免其刑責云云，即非適法，
    自無可取。
六、被告雖又辯稱：伊當天經警查獲，警方問伊是否吸食毒品，
    還沒有驗尿前，我就承認云云。然查：
  (一)按刑法第62條前段規定，對於未發覺之罪自首而受裁判者，
    得減輕其刑。係以對於未發覺之罪自首而受裁判為要件，如
    已被發覺，縱嗣後投案並陳述自己之犯罪事實，祇可謂為自
    白，不能認為自首，而所謂發覺，係指有偵查犯罪職權之公
    務員，已知悉犯罪事實與犯罪之人而言（最高法院98年度台
    上字第6452號判決意旨可參）。而所謂發覺並不非偵查犯罪
    機構確知其人犯罪無誤為必要，對於其發生嫌疑時，即得謂
    為已發覺。
  (二)查被告雖於警詢時自承：我從民國92年就開始施用海洛因，
    最近一次施打海洛因約民國98年10月13日左右，某日22時許
    在自家施打等語（警卷第 3頁），然本件查獲之本案犯行係
    被告於98年10月23日施用第一級毒品海洛因之犯罪事實，足
    見被告所自白者並非本案犯行（即98年10月23日施用海洛因
    行為）。況且，被告於於98年10月23日偵查時亦供承：最後
    一次約10天前，在我住處以注射方式施用海洛因（偵查卷第
    14頁），被告仍未自首其於98年10月23日用海洛因之本案犯
    行，是以，尚難謂被告有對於未發覺之本案犯罪事實予以自
    首而接受裁判之情事，自無刑法第62條之適用。
  (三)又查，被告係於98年10月23日16時許，在台南市○○路 442
    巷內崑山中學圍牆旁停車場內，為警盤查臨檢，扣得被告所
    有之海洛因 1小包（驗前淨重0.095公克、驗後淨重0.086公
    克）及供施用毒品使用之注射針筒 1支（已拆封），而經警
    帶回警局時，經其同意於同日16時45分許採集其尿液送驗，
    ，且被告於本院審理時亦自承：警方是從成大醫院跟蹤我，
    看我是否有繼續吸食毒品，到崑山中學圍牆旁停車場內對我
    盤查臨檢，並有查到毒品等語（本院卷第23頁），足見警方
    在上開時地，向被告盤查臨檢，並扣得海洛因及已拆封注射
    針筒時，對於被告當日有施用毒品之犯罪嫌疑，應具有確切
    之根據得為合理之可疑，是認已對被告之上開犯行有相當證
    據足資認定其嫌疑重大，依法自得謂為已發覺，況且，被告
    之上開供承，既非對本案犯罪事實予以陳述，自與自首之要
    件不合。
七、至被告另辯稱：當天查獲之毒品是警員叫人拿毒品給我，再
    隨後查獲我，以供警員作績效云云。然訊據被告自承：我是
    因為把持不住才又施用毒品等語在卷（本院卷第21頁），足
    見被告係本於其施用第一級毒品之犯意而施用海洛因，此與
    陷害犯罪之情形並不相當。況且，被告於警詢時供承：「（
    問：警方所查扣之針筒及海洛因來源如何？）針筒是我本日
    15時在南市○○路某西藥房買的，海洛因亦是本日15時左右
    ，我在南市○○路遇到一綽號「阿忠」之舊識，他免費請我
    的。」（警卷第2頁）；於偵訊時稱：「98年10月23日下午3
    時許，我去醫院時途中在東豐路遇到憨忠（台語），他免費
    拿給我的，說還我人情，因為六年前他有欠我錢。（問：憨
    忠除這次給你海洛因，有無賣你或給過你毒品？）沒有。（
    憨忠真實姓名？）我不知道，他比我年長。（問：你現在能
    否連絡上憨忠？）如果他不在中山公園逛，我就找不到他。
    」、「10天前我施用毒品就是向阿吉拿的，阿吉是自己一個
    人來給我一包海洛因，他給我那一包我10天前就用完了。我
    確實不知道阿吉之真實姓名。」等語（偵查卷第14、23頁）
    ，是被告於警偵訊時並未能具體供出毒品來源以供查獲，且
    經核上開供承毒品來源與其於本院審理時所述前後不一，亦
    難遽信。至被告於本院審理始指承之上情是否屬實，與本案
    被告施用第一級毒品罪之成立並無涉，應由檢察官另行調查
    偵辦，是本院不予審究，併予敘明。
參、論罪科刑之理由
一、按海洛因依其成癮性、濫用性及對社會危害性之程度，已經
    列為毒品危害防制條例第2條第2項第 1款所規定之第一級毒
    品，禁止非法持有及施用。核被告上開所為，係犯毒品危害
    防制條例第10條第1項之施用第一級毒品罪。
二、被告施用毒品前持有海洛因之低度行為，為其施用之高度行
    為所吸收，不另論罪。
三、又被告前有如事實所列載之前科執行情形，有臺灣高等法院
    被告前案紀錄表1份附卷可稽，其於有期徒刑執行完畢後5年
    內，故意再犯本案有期徒刑以上之罪，為累犯，應依刑法第
    47條第1項加重其刑。
肆、維持原判決之理由
一、原審以被告為有罪之陳述，裁定以簡式審判程序審理，認其
    罪證明確，因而：
  (一)適用毒品危害防制條例第10條第1項、第18條第1項前段，刑
    法11條前段、第47條第1項、第38條第1項第2款之規定。
  (二)並審酌被告前因施用毒品經送觀察勒戒之治療程序及經判處
    徒刑入監執行完畢後，甫出監未久即又再施用毒品，顯未認
    清毒品戕害身心之惡，不思戒絕革除惡習，仍為本案犯行，
    顯然其意志力薄弱，迄未能戒除毒癮，惟兼衡被告施用毒品
    犯行，性質上屬對自我身心健康之自戕行為，但對社會秩序
    隱藏有不良影響，及犯後坦承犯行之態度等一切情狀，量處
    有期徒刑九月。
  (三)另敘明：扣案之白色顆粒粉末 1包，經送驗後確呈有海洛因
    陽性反應（檢驗前淨重0.095公克，檢驗後淨重0.086公克）
    ，有高雄市立凱旋醫院於98年10月30日以高市凱醫驗字第11
    549 號函附濫用藥物成品檢驗鑑定書一紙附卷可憑，是屬毒
    品危害防制條例所明定列管之第一級毒品海洛因，應各併同
    難以析離之分裝袋1只，依毒品危害防制條例第18條第1項前
    段之規定，宣告沒收銷燬之。另扣案針筒 1支，則為被告所
    有並供其注射毒品使用，亦據被告供承甚明，是該針筒 1支
    為被告所有並供其犯罪使用之物甚明，則依刑法第38條第 1
    項第2款之規定沒收之。
二、依上所述，本院經核原判決認事用法俱無不合，量刑亦稱妥
    適，被告上訴意旨猶執前詞指摘原判決不當，為無理由，應
    予駁回。
伍、適用之法律：刑事訴訟法第368條、第364條、第273條之1第
    1項。
本案經檢察官趙中岳到庭執行職務。
中    華    民    國    99    年    4     月    27    日
                  刑事第五庭    審判長法  官  楊明章
                                      法  官  趙文淵
                                      法  官  蔡美美
以上正本證明與原本無異。
如不服本判決應於收受送達後10日內向本院提出上訴書狀，其未
敘述上訴理由者，並得於提起上訴後10日內向本院補提理由書（
均須按他造當事人之人數附繕本）「切勿逕送上級法院」。
                                      書記官  歐貞妙
中    華    民    國    99    年    4     月    27    日
附錄：本判決論罪科刑條文
毒品危害防制條例第10條第1項
施用第一級毒品者，處6月以上5年以下有期徒刑。

司法院資訊處製作；財團法人民間司法改革基金會備份。
